臺灣高等法院臺中分院刑事判決　　　　　　　　九十三年度上更(一)字第三○○號
　　上　訴　人
　　即　被　告　甲○○
　　選任辯護人　陳居亮
右上訴人因偽證等案件，不服臺灣彰化地方法院八十九年度訴字第九八○號中華民國
八十九年十二月二十七日第一審判決（起訴案號：臺灣彰化地方法院檢察署八十九年
度偵字第五六七一、六二○四號），提起上訴，經判決後（本院九十年度上訴字第八
九八號），由最高法院發回更審，本院判決如左：
    主  　　文
原判決撤銷。
甲○○證人，於檢察官偵查時，於案情有重要關係之事項，供前具結，而為虛偽陳述
，處有期徒刑壹年肆月。緩刑肆年。
    事  　　實
一、甲○○係乙○○之繼父，因乙○○於民國（以下同）八十八年十月三十一日晚上
    自軍中返家，與朋友劉佳輝、丁○○等人共同前往彰化市吉得堡ＫＴＶ喝酒唱歌
    ，至翌日（十一月一日）凌晨一時許飲畢，乙○○駕駛ＮＣ－七四二六號自用小
    客車載女友丁○○返家時，於當天凌晨一時四十五分許，途經彰化縣員林鎮○○
    路與靜修路口，不慎撞及陳郁任駕駛之ＴＰＴ－九五五號輕機車，致陳郁任受傷
    倒地送醫後不治死亡。乙○○肇事後加速逃離，並將車藏放在彰化市○○街一五
    一巷三號前，惟警方接獲報案後查出肇事之車主為林陳諭萱，即於當天下午四時
    許，前往林陳諭萱居住之彰化市○○○路二四一巷二十五弄八號（原審判決誤為
    現居住之崙平南路二十巷九號之一）調查，林陳諭萱遂電話告知其子乙○○，再
    由乙○○告知劉佳輝有關警察查案之訊息，劉佳輝隨即駕車前往彰化市○○街二
    五一巷十一弄三號乙○○住處，欲載乙○○前往崙平南路二四一巷二十五弄八號
    ，車行途中，劉佳輝因恐好友乙○○遭軍法重刑判決，竟意圖藏匿乙○○之犯行
    ，主動表示願意替乙○○頂替，承認係其駕車肇事（劉佳輝頂替罪業經原審判處
    有期徒刑三月，易科罰金確定），乙○○、劉佳輝遂進入林陳諭萱屋內，待警員
    訊問係何人開車時，劉佳輝便答稱係其所駕駛。甲○○為遂行劉佳輝頂替乙○○
    ，而使乙○○脫免刑責之目的，除陪同劉佳輝到警局製作筆錄及支付所有賠償費
    、律師費、交保金外，更於八十九年五月二十三日上午十時二十五分，在臺灣彰
    化地方法院檢察署檢察官偵訊時，供前具結，對案情有重要關係之事項為虛偽之
    陳述稱：「當天他（指劉佳輝）來向我借車，說去找朋友，沒有說去那裡」，以
    配合劉佳輝自稱其當天駕車肇事之虛偽事實，致檢察官認定係劉佳輝駕車肇事及
    遺棄無自救力之人，而對劉佳輝偵查起訴，並具體求處有期徒刑十二年。劉佳輝
    接獲起訴書始知事態嚴重，而自首頂替之事實。甲○○則於所虛偽陳述之劉佳輝
    遺棄等案件裁判確定前，自白其未借車給劉佳輝之情。
二、案經臺灣彰化地方法院檢察署檢察官自動檢舉偵查起訴。
　　理      由
一、訊據上訴人即被告（以下簡稱被告）甲○○固坦承於八十九年五月二十三日上午
    十時二十五分，因劉佳輝涉嫌遺棄等案件，在臺灣彰化地方法院檢察署檢察官偵
    訊時，具結後為虛偽之陳述稱：「當天他（指劉佳輝）來向我借車，說去找朋友
    ，沒有說去那裡」等語，惟矢口否認上開犯行，辯稱：劉佳輝有無向伊借車，與
    檢察官認定劉佳輝是否駕車肇事？及是否觸犯過失致人於死或遺棄罪之事實，其
    間並無重要關係，故伊縱為前開證詞，因非屬對案情有重要關係之事項，自不應
    構成偽證罪云云。惟：
（一）按刑法第一百六十八條規定：於執行審判職務之公署審判時，或於檢察官偵查
      時，證人、鑑定人、通譯於案情有重要關係之事項，供前或供後具結而為虛偽
      陳述者，為偽證罪，所謂於案情有重要關係之事項，指該事項之有無，足以影
      響於裁判之結果者而言，以抽象的危險為已足，自不以結果之發生為必要，則
      一有偽證行為，無論當事人是否因而受有利或不利之結果，均不影響於此罪之
      成立，有最高法院八十六年臺上字第五一三三號裁判意旨可資參照。
（二）查被告甲○○明知劉佳輝未向其借用ＮＣ－七四二六號自用小客車，為配合劉
      佳輝頂替乙○○駕車肇事之犯行，於八十九年五月二十三日檢察官偵查中，當
      庭具結並對案情有重要關係之事項為虛偽之陳述，於檢察官訊以：「劉佳輝何
      時向你借車」時，答稱：「當天他來向我借車，說去找朋友，沒有說去那裡」
      （見臺灣彰化地方法院檢察署相字第八七四號卷第六十三頁反面），以符合係
      劉佳輝駕車肇事之虛偽事實，致檢察官因而對劉佳輝提起公訴，有該日筆錄之
      記載、證人結文及起訴書在卷可稽；事後被告於八十九年八月三十日在檢察官
      偵查中亦坦承：「我確實沒有借車給他」（見同署八十九年度偵字第六二○四
      號卷第十二頁），足見被告具結供證劉佳輝有向其借車，確係虛偽之陳述無訛
      。
（三）次查車禍案件，實際駕車之人究為何人？事涉對犯罪嫌疑人之判斷，自足以影
      響裁判之結果，當然屬案情有重要關係之事項。本件車禍之肇事車輛ＮＣ－七
      四二六號自用小客車為被告之妻林陳諭萱所有，而為其子乙○○所使用等情，
      已據證人林陳諭萱於本院前審證述明確，其證稱：「（警察何時去妳家？）他
      們去我家求證車子是否我所有，我說我所有，但車子是我兒子開的，我問什麼
      事，他們說車子在員林與人擦撞而已」等語（見本院前審卷第七十八頁）。是
      該車既非劉佳輝所有，當日亦非劉佳輝使用，且肇事後該車已離開肇事現場，
      未有人目擊何人駕車肇事，則劉佳輝為達成頂替乙○○之目的，雖於警詢、偵
      查中供稱：當天肇事時，該車為伊所駕駛等語，若無其他證據加以補強，焉能
      令人相信其即為肇事當時之駕駛人？故被告甲○○（林陳諭萱之夫）於偵查中
      適時配合作證稱：「當天他（指劉佳輝）來向我借車，說去找朋友，沒有說去
      那裡」等語，自易使人判斷當天肇事車輛之駕駛人確為劉佳輝，該證詞顯然足
      以影響裁判之結果，而屬於案情有重要關係之事項。參諸前開規定，雖劉佳輝
      頂替案事後為法院判處無罪，亦不影響被告於本件偽證罪之成立。故被告辯稱
      ：其所為之虛偽陳述非屬重要事項云云，顯不足採信，事證明確，被告犯行堪
      以認定。
二、核被告所為，係犯刑法第一百六十八條之偽證罪。其於所虛偽陳述之案件裁判確
    定前，即八十九年八月三十日檢察官偵查中自白偽證，應依刑法第一百七十二條
    減輕其刑。
三、公訴意旨另以：乙○○於前開時地駕車肇事後即加速逃離，並將車藏放在彰化市
    ○○街一五一巷三號前，警方接獲報案後查出肇事之車主為林陳諭萱，即於當天
    下午四時許，前往林陳諭萱住處調查，林陳諭萱遂電話告知其子乙○○，再由乙○○告知劉佳輝有關警察查案之訊息，劉佳輝隨即駕車前往彰化市○○街二五一
    巷十一弄三號乙○○住處，欲載往崙平南路二四一巷二十五弄八號，於行至該住
    處前之巷口，即為甲○○攔下，甲○○因恐乙○○遭軍法重刑判決，竟意國藏匿
    乙○○之犯行，教唆劉佳輝出面頂替，承認係其駕車肇事，劉佳輝基於朋友立場
    ，遂同意頂替，於是乙○○、劉佳輝即先進入屋內，甲○○隨後跟入，待警員訊
    問係何人開車時，劉佳輝便答稱係其所駕駛，甲○○為能遂行其教唆頂替之目的
    ，並陪同劉佳輝到警局製作筆錄及支付所有賠償費、律師費、交保金，致檢察官
    認定係劉佳輝駕車肇事及遺棄無自救力之人，而對劉佳輝偵查起訴，並具體求處
    有期徒刑十二年，因認甲○○另涉犯刑法第一百六十四條第一項之頂替罪嫌。訊
    據被告堅決否認上開犯行，辯稱：劉佳輝與乙○○係好友，是劉佳輝主動要幫乙○○頂替，他們已先講好，伊事後才知道，並非伊教唆劉佳輝頂替等語。經查：
    （一）證人劉佳輝固於本院前審證稱：當天下午三點多伊和乙○○去崙平南路林
    陳諭萱住處，在巷口甲○○將伊攔下，要伊頂替乙○○云云。然此為被告所堅決
    否認，其辯稱：伊當天下午三點多回到家，並沒有在巷口遇到劉佳輝，更沒有在
    巷口要劉佳輝頂替，伊進門時，有林陳諭萱、二個警察、乙○○、劉佳輝在場，
    後來伊才知道車禍的事等語。觀之證人劉佳輝於八十九年九月二十五日臺灣彰化
    地方法院審理其遺棄等案訊問時，其陳稱：「（何人要你擔下這案子？）甲○○
    在肇事後，當天下午三、四點左右，在他家彰化市○○街二五一巷十一弄三號巷
    口要我擔下來」等語（見同院八十九年度度訴字第六八三號卷第六十三頁）；而
    於八十九年十月十二日同地院被告甲○○、劉佳輝偽證等案訊問時則陳稱：「（
    甲○○在何時何地叫你頂替？）在八十八年十一月一日下午三、四點，他住處彰
    化市○○○路二十巷九之一號之巷口」等語（見原審卷第十八頁）；再於本院前
    審陳稱：「（你說的巷子口在何處？）我不清楚，但是他們叫我去的地方是彰化
    市○○○路，該巷子口距離他們家有一、二百公尺」等語（見本院前審卷第七十
    五頁），可見證人劉佳輝就被告教唆其頂替之地點反覆不一，是否屬實？已令人
    質疑。佐以證人乙○○於本院審理時結證稱：「（你與劉佳輝到你媽媽林陳諭萱
    家之前有無碰到被告甲○○？）沒有」等語（見本院卷第六十一頁），是證人乙○○當時既與證人劉佳輝一路同行，焉有劉佳輝於巷口遭被告攔下，而證人乙○○未同時遇見之可能？益徵證人劉佳輝所證尚非實在。（二）證人張志任於偵查
    中結證稱：「是劉佳輝打電話給我，當時我與劉佳輝、丁○○三人在現場，丁○○有說乙○○開車撞到人，劉佳輝在現場說乙○○當兵可能會判很重」等語（見
    臺灣彰化地方法院八十九年度偵查卷第五六七一號卷第四十八頁背面）。證人乙○○於偵查中證稱：「是劉佳輝自己說應該沒事，有事他會替伊擔待」、「到媽
    媽（林陳諭萱）那裏後，劉佳輝自己主動說車子是他開的」等語（見同上卷第三
    十一頁、第三十二頁）；其於本院審理時結證稱：「（你與劉佳輝的交情如何？
    ）算很熟，我們當時是同事。」、「（車禍發生當天你有無與劉佳輝碰面？何時
    碰面？）有。劉佳輝與證人丁○○去車禍現場後有到我生父家找我。」、「（劉
    佳輝為何去找你？）算是安慰我，劉佳輝說他有去現場看過了應該沒有什麼事，
    然後我就跟他說車子撞成這樣哪有可能沒有什麼事，他就說有事情他要擔。」、
    「（他說有事情他要擔是什麼意思？）因為當時我在當兵，如果有事情軍法會判
    很重，所以有事情他要擔，他說叫我不要擔心，如有事情再打電話給他，他就走
    了。」、「（當天白天你有無再與劉佳輝碰面？）當天白天九、十點左右他有再
    打電話給我。」、「（他打電話給你為何事？）他是關心我，看有什麼事，然後
    我跟他說我還是很擔心，他就說要過來找我，要到車禍現場看，後來我們有去車
    禍現場，但沒有看到什麼，那裡是菜市場附近，白天看起來沒有什麼事。」、「
    （你們看到沒有什麼事後有無談到與車禍有關的問題？）他還是叫我不要擔心，
如有事情他要擔下來。」、「（這之前你有無拜託劉佳輝說車子是他開的？）沒
    有。因車禍那天晚上他來找我時及到下午接到我媽媽的電話時他都一直說要幫我
    擔，在車上時我問他要怎麼辦，劉佳輝就告訴我說『等一下進去就說車子是我（
    指劉佳輝）開的』」等語（見本院卷第五十八頁至第六十二頁）；證人丁○○於
    本院審理時結證稱：「（你為何會找劉佳輝到現場？為何不找乙○○一起去？）
    我因與乙○○吵架，劉佳輝與乙○○很好，所以我才找劉佳輝到車禍現場看。」
    、「（在通電話與要到車禍現場的車上劉佳輝有無說要擔下來的話？）有。是我
    打電話給他，要他陪我去現場，我與他有下車去看，我們到現場都沒有看到什麼
    ，他就問我『會不會記錯地方』，我就說沒有，我說車子這樣怎麼有可能沒有事
    情，在回程他有說應該沒有什麼事情，如果有事情他要擔下來。」等語（見本院
    卷第六十三頁），經核其等證詞悉相符合，堪以採信。從而被告辯稱：劉佳輝因
    與乙○○係好友，為免乙○○遭軍法重判，而主動表示要頂替之意思，伊事後才
    知情配合之辯解，應與事實相符，足堪採信。此外，復查無其他積極證據足以證
    明被告涉犯本件教唆頂替犯行，其犯行即屬不能證明，原應諭知無罪之判決，惟
    公訴人認此部分與前開有罪部分具有牽連犯之裁判上一罪關係，爰不另為無罪之
    諭知。
四、原審法院因認被告罪證明確，而予論科，固屬有據。然並無證據足以證明被告涉
    教唆頂替犯行，應不另為無罪之諭知，已詳述如前，原判決認被告另成立教唆頂
    替罪，已有違誤。是被告上訴意旨執此指摘原判決不當，即有理由，應由本院將
    原判決撤銷改判。爰審酌被告為乙○○之繼父，因愛子心切，配合劉佳輝之頂替
    行為，而觸犯本件犯行，惡性非重，惟其行為影響國家司法權之正確運作，並侵
    害劉佳輝之權益，易使真正犯罪人逍遙法外，幸劉佳輝即時自首頂替犯行，未造
    成更大之危害，及被告犯後之態度等一切情狀，量處如主文第二項所示之刑。查
    被告前未曾受有期徒刑以上刑之宣告，有臺灣高等法院被告全國前案紀錄表一份
    在卷可按，其因愛子心切致罹刑典，經此次偵審、科刑之教訓後當知警惕，應無
    再犯之虞，本院認所宣告之刑，以暫不執行為適當，併予宣告緩刑四年，以勵自
    新。
據上論斷，應依刑事訴訟法第三百六十九條第一項前段、第三百六十四條、第二百九
十九條第一項前段，刑法第一百六十八條、第一百七十二條、第七十四條第一款，判
決如主文。
本案經檢察官丙○○到庭執行職務。
中      華      民      國　    九十四     年     三      月   二十三 　日
                                臺灣高等法院臺中分院刑事第十庭
                                      審判長法  官  林  照  明
                                      　　　法　官  吳　重　政
                                      　　　法　官  唐　光　義
右正本證明與原本無異。
如不服本判決應於收受送達後十日內向本院提出上訴書狀，其未敘述上訴之理由者並
得於提起上訴後十日內向本院補提理由書（均須按他造當事人之人數附繕本）。
　　　　　　　　　　　　　　　　　　　　　　書記官  王  麗  珍
中      華      民      國　    九十四     年     三      月   二十九 　日
                                                                        Ｒ
